【裁判字號】    96,上更(一),2
【裁判日期】    970521
【裁判案由】    貪污治罪條例
【裁判全文】
福建高等法院金門分院刑事判決       96年度上更(一)字第2號
上  訴  人
即  被  告  甲○○
選任辯護人  陳殷朔律師
上列上訴人因違反貪污治罪條例案件，不服福建金門地方法院95
年度訴字第19號，中華民國95年10月31日第一審判決（起訴案號
：福建金門地方法院檢察署95年度偵字第38號），提起上訴，本
院判決後，經最高法院發回更審，判決如下：
    主  文
原判決撤銷。
甲○○連續非依據法令從事公務之人員，亦非受公務機關委託承
辦公務之人，對於依據法令從事公務之人員，關於違背職務之行
為交付賄賂，處有期徒刑壹年捌月，褫奪公權貳年；減為有期徒
刑拾月，褫奪公權壹年。緩刑肆年。
扣案諾基亞牌7260手機壹只及SIM卡肆張均沒收。
    事  實
一、甲○○非依據法令從事公務之人員，亦非受公務機關委託承
    辦公務之人，明知人民未經許可，不得入出境，不得使大陸
    地區人民非法進入台灣地區，亦不得僱用大陸地區人民在台
    灣地區從事未經許可之工作，竟為藉在台灣金門地區與大陸
    廈門地區間自行運送非屬依懲治走私條例公告管制物品項目
    及其數額所列貨物（下簡稱非管制物品）牟利，基於僱用大
    陸地區綽號「阿文」及其他不詳年籍成年男子共八人進入台
    灣地區非法工作之概括犯意，並與該等男子間基於未經許可
    進入台灣地區之概括犯意聯絡，自民國94年5 月間某日起至
    95 年1月間某日止，由甲○○定時通知「阿文」駕駛大陸舢
    舨船搭載其他大陸男子，由大陸地區福建省廈門市岸際出發
    ，而連續未經許可使渠等擅自進入台灣地區金門縣金沙鎮青
    嶼岸際卸貨，或將青嶼岸際之貨物搬上大陸舢舨船載運至大
    陸地區，甲○○則以每公斤貨物新臺幣（下同）8 元之代價
    計付酬勞予「阿文」等人。甲○○為求違法入境台灣地區之
    順利，避免遭海岸巡防人員查緝，復基於對於依法從事公務
    之人員關於違背職務之行為，交付賄賂之概括犯意，於94年
    7月至9月間，先後向服役於行政院海岸巡防署中部地區巡防
    局第九岸巡總隊（下稱第九岸巡總隊），依據法令於五龍山
    機動巡邏站負責監控轄區船隻動態、通報目標，守望馬山、
    獅山，杜絕不法等公務之岸巡員賴弘定、賴國樑及謝佑欣等
    （均另由國防部南部地方軍事法院判決在案），表示願以每
    月給付一萬元至一萬五千元不等之報酬，行求、期約其等於
    擔任金沙鎮天摩山守望哨勤務時，勿將上述大陸來船通報該
    管勤務指揮中心加以查緝，以協助其未經許可運送非管制物
    品進入台灣地區。賴弘定即自94年7 月間起至同年12月間止
    、賴國樑自94年8月間起至同年12月止，謝佑欣則自94年9月
    間起至同年12月間止之服役期間內違背職務，各自將執行勤
    務之時間事先通知甲○○，上哨執勤時則以電話與甲○○聯
    繫，並通報何處有海巡船隻、上述大陸船隻應往何處航行始
    能躲避查緝等訊息；上述大陸船隻入境行至該管海域，渠等
    亦不回報勤務指揮中心，或向勤務指揮中心謊報入境大陸漁
    船係從事漁撈作業而非運輸貨物入境，包庇甲○○以大陸舢
    舨船載運非管制物品違法入境。甲○○則自94年8 月間某日
    起至同年11月間某日止，每月在金沙鎮沙美車站交付賄賂一
    萬元予賴國樑，同年12月再於金沙鎮沙美車站交付賄賂五千
    元予賴國樑，總共交付賄賂四萬五千元予賴國樑；又於94年
    9 月底某日、11月間某日及12月間某日，在金沙鎮天摩山按
    月交付賄賂一萬元予謝佑欣，總計交付賄賂三萬元予謝佑欣
    ；另於94年11月某日及12月某日，在金湖鎮尚義機場按月交
    付賴弘定一萬五千元，共交付賄賂三萬元予謝佑欣，作為渠
    等違背職務掩護甲○○未經許可，擅自運送非管制物品入境
    之對價。嗣為行政院海岸巡防署中部地區巡防局金門機動查
    緝隊循線獲悉上情，並扣得甲○○所有且供其與賴弘定、賴
    國樑、謝佑欣等人聯絡所用NOKIA7260手機1只、SIM卡4張。
二、案經行政院海岸巡防署中部地區巡防局金門機動查緝隊移送
    福建金門地方法院檢察署檢察官偵查起訴。
    理  由
甲、程序部分：
    按刑事訴訟法第159條第1項規定，被告以外之人於審判外之
    言詞或書面陳述，除法律有規定外，不得作為證據。惟同法
    第159條之1 第2項、第159條之5第1項、第2項尚規定，被告
    以外之人於審判外之陳述，雖不符前四條之規定，而經當事
    人於審判程序同意作為證據，法院審酌該言詞陳述或書面陳
    述作成時之情況，認為適當者，亦得為證據。被告以外之人
    於偵查中向檢察官所為之陳述，除顯有不可信之情況者外，
    得為證據；當事人、代理人或辯護人於法院調查證據時，知
    有第159條第1項不得為證據之情形，而未於言詞辯論終結前
    聲明異議者，視為有前項之同意。查本案證人李世棠、賴弘
    定、賴國樑、謝佑欣等在警詢及檢察官偵訊時之陳述，未見
    有何非出於任意而為之情狀，被告及其辯護人對於前開審判
    外陳述猶表明不爭執其證據能力，亦未於言詞辯論終結前聲
    明異議，應視為同意作為證據，抑且上開審判外陳述無不可
    信之情況，並為證明事實所必要，以之作為證據，亦屬適當
    ，揆諸首揭法條規定，應認有證據能力，合先陳明。
乙、實體部分：
一、上開事實，業據上訴人即被告甲○○坦承不諱，核與證人即
    同與賴弘定、賴國樑、謝佑欣服役於第九岸巡總隊五龍山機
    動巡邏站之岸巡員李世棠警詢及偵查中之證述（見中部巡防
    局金門查緝隊卷第128 頁、偵卷第91頁、第92頁）及證人即
    收受被告賄賂之賴弘定、賴國樑、謝佑欣等於警詢及偵查中
    所為供證（見中部巡防局金門查緝隊卷第33頁、第34頁、第
    56至59頁、第78頁、第79頁、第87頁、第92頁、偵字卷第38
    頁、第39頁、第49頁至第53頁、第56頁至第58頁）相符，且
    有被告與賴弘定94年12月10日19時42分、44分；與謝佑欣94
    年12月10日18時26分、37分、40分、55分，19時06分、20時
    38分、57分，以及同年月13日12時22分、49分，同年月14日
    13時43分等電話聯絡之通訊監察譯文（見查緝卷第37頁至第
    47頁、第52頁）存卷及被告所有供行賄聯繫所用諾基亞牌72
    60手機1只及SIM卡4 張等扣案可資佐證，應可信實。綜上，
    本案事證明確，被告犯行堪予認定，應依法論科。
二、94年2月2日修正公布之刑法，已於被告行為後之95年7月1日
    生效施行（以下簡稱修正前、後刑法），其中第2條第1項「
    行為後法律有變更者，適用行為時之法律。但行為後之法律
    有利於行為人者，適用最有利於行為人之法律」之規定，係
    規範行為後法律變更所生新、舊法律比較適用之準據法，於
    刑法修正施行後，自應適用該修正後之第2條第1項之規定，
    為「從舊、從輕」之比較；又比較新舊法時，應就罪刑有關
    之共犯、未遂犯、想像競合犯、牽連犯、連續犯、結合犯，
    以及累犯加重、自首減輕暨其他法定加減原因（如身分加減
    ）與加減例等一切情形，綜其全部罪刑之結果而為比較後，
    再適用有利於行為人之法律處斷，而不得一部割裂分別適用
    不同之新、舊法（最高法院24年上字第4634號、29年上字第
    964號判例意旨及最高法院95年度第8次刑事庭會議決議參照
    ）。而稱公務員者，謂依法令從事於公務之人員，修正前刑
    法第10條第2項固定有明文，惟修正後刑法第10條第2項已將
    公務員之定義修正為「稱公務員者，謂下列人員：一、依法
    令服務於國家、地方自治團體所屬機關而具有法定職務權限
    ，以及其他依法令從事於公共事務，而具有法定職務權限者
    。二、受國家、地方自治團體所屬機關依法委託，從事與委
    託機關權限有關之公共事務者」，則修法後刑法關於公務員
    概念之範圍，僅限縮於「與公共事務及公權力行使相關具有
    法定職務權限之人員」（臺灣高等法院暨所屬法院因應新修
    正刑法施行座談會彙編第152 頁以下參照），且貪污治罪條
    例第2 條關於公務員之定義，亦配合刑法修正為「公務員犯
    本條例之罪者，依本條例處斷」，於95年5 月30日修正公布
    ，95年7月1日生效施行，茲就本案相關之規定比較如下：
    1.查被告於94年7 月至12月間，行求、期約並交付賄款予賴
      弘定、賴國樑及謝佑欣三人，而賴弘定自94年1月7日起至
      95年7月7日止、賴國樑自94年6月9日至95年12月9 日止、
      謝佑欣自94年2月16日至95年8月16日間（基本資料誤繕為
      94年8 月16日，應予更正），於海岸巡防機關第九岸巡總
      隊服義務役，負責監控轄區大陸籍及我國籍漁船走私、偷
      渡等動態，詳實記錄於航跡描繪圖及綜合紀錄簿，通報巡
      防區勤務管制區、雷達組核對目標，並於五龍山機動巡邏
      站值班，守望馬山、獅山，以杜絕不法，有第九岸巡總隊
      95年4 月10日中九總字第0950030892號函附卷足稽，渠等
      應屬執行海岸巡防法第4 條第1項第3款所規定海域、海岸
      、河口與非通商口岸之查緝走私、防止非法入出國、執行
      通商口岸人員之安全檢查及其他犯罪調查事項等公共事務
      之人員，乃屬修正前刑法第10條第2 項依法令從事於公務
      之人員，亦為修正後刑法第10條第2項第1款後段「其他依
      法令從事於公共事務，而具有法定職務權限者」之職務公
      務員。從而被告行為後，刑法與貪污治罪條例關於「公務
      員」定義之規定雖有所修正，惟本件被告行賄對象無論依
      修正前後之規定，皆具有公務員身分，是以適用修正前刑
      法及貪污治罪條例有關公務員身分定義之規定，對於被告
      尚無不利。
    2.又修正後之刑法刪除第55條關於牽連犯及第56條連續犯之
      規定，此刪除雖非犯罪構成要件之變更，但顯已影響行為
      人刑罰之法律效果，自屬法律有變更，經比較新、舊法，
      均以適用修正前刑法論以牽連犯、連續犯，對被告較為有
      利（最高法院95年第8 次刑事庭會議決議參照）。又刑法
      第28條有關共犯之規定，修正前第28條規定：「二人以上
      共同實施犯罪之行為者，皆為正犯」，修正後則規定：「
      二人以上共同實行犯罪之行為者，皆為正犯」，亦即修正
      後規定，係將原來共同正犯之共同「實施」犯罪，改為共
      同「實行」犯罪，剔除完全未參與犯罪相關行為「實行」
      之「陰謀共同正犯」及「預備共同正犯」，是修正後之共
      同正犯之可罰範圍業已限縮，但本案被告與「阿文」等八
      人共同未經可許入出境之行為，不論適用修正前、後之刑
      法第28條規定，被告等均應成立共同正犯，對被告並無不
      利。
    3.綜合上述，本件經綜合觀察全部罪刑比較之結果，應適用
      修正前刑法及貪污治罪條例予以論科，對被告較為有利。
      至褫奪公權為從刑之一種，附屬於主刑，除法律有特別規
      定者外，應依主刑所適用之法律，自無庸為新舊法之比較
      。而犯罪在本次刑法修正施行前，裁判於本次刑法修正施
      行後者，關於緩刑之宣告，應適用修正後刑法第74條之規
      定，均附此敘明。
三、核被告甲○○所為，係違反國家安全法第3條第1項規定，應
    依同法第6條第1項未經可許入出境罪論處，違反臺灣地區與
    大陸地區人民關係條例（以下簡稱兩岸條例）第15條第1 款
    規定，則應論以同法第79條第1 項使大陸地區人民非法進入
    台灣地區罪，違反兩岸條例第15條第4 款規定，應論以同法
    第83條第1 項僱用大陸地區人民在臺灣地區從事未經許可工
    作罪，以及修正前貪污治罪條例第11條第3項、第1項關於違
    背職務行為交付賄賂罪。所犯未經許可入出境罪，與大陸地
    區綽號「阿文」等八名成年男子間，有犯意之聯絡與行為之
    分擔，皆為共同正犯。起訴書原誤載被告係教唆大陸地區人
    民非法入出境，惟於原審審理時已據檢察官當庭以言詞更正
    為請依共同正犯論擬（見原審卷第116頁至第117頁），併此
    指明。被告行求、期約違背職務之行為為交付賄賂之階段行
    為，不另論罪。被告多次犯上開四罪，時間緊接，手法相似
    ，犯罪構成要件相同，顯係基於概括犯意反覆實施，為連續
    犯，應依修正前刑法第56條規定各論以一罪，並加重其刑。
    所犯各罪名間，復有方法結果之牽連關係，應依修正前刑法
    第55條規定，從一較重之違背職務行為交付賄賂罪處斷。另
    被告於偵查及審判中就行賄罪部份自白，應依修正前貪污治
    罪條例第11條第4 項後段規定，減輕其刑。被告有刑之加重
    及減輕事由各一，應先加後減之。
四、原審據以論罪科刑，固非無見。惟查：(1)被告僱用大陸地區
    人民駕駛舢舨船非法進入台灣地區，亦犯兩岸條例第79條第
    1 項之使大陸地區人民非法進入台灣地區罪（參臺灣高等法
    院85年度法律座談會彙編第239頁），原審漏未審酌，尚有
    未洽。(2)被告與大陸地區人民所犯非法入出境罪，為連續犯
    ，已如上述，原審於理由欄內亦論敘被告就此係基於概括犯
    意反覆為之，但於事實欄未記載認定之，亦有事實與理由矛
    盾之違誤。(3)被告行為後，中華民國96年罪犯減刑條例業經
    總統於96年7月4日制定公布，於同年7 月16日生效施行，被
    告所犯之罪，合於減刑條件，原審未及適用該條例減刑，亦
    有未合。被告以其非主動對謝佑欣等人行賄、於原審所稱月
    入五萬係粗略之估計，自無矯飾犯罪所得意圖，以及原審量
    刑過重云云為由，提起上訴，固無理由，惟原判決既有前揭
    可議，自應由本院撤銷改判。爰審酌被告自94年5 月間起至
    翌年1 月間止，長期僱用大陸地區人民利用擅自船運非管制
    物品違法入境，危害岸際治安，且先後行賄公務員達10次之
    多，漠視法紀，誘促官箴敗壞，應予非難，兼衡其犯罪所用
    手段尚稱平和、主要目的在透過互通有無之私經濟行為牟取
    利潤，然以違反境管規定及行賄公務員手段為之，究屬不當
    、及其智識程度（高中畢業，見卷內警詢筆錄人別欄註記）
    以及犯後坦承犯行，態度良好等一切情狀，量處如主文第二
    項所示之刑，並依修正前貪污治罪條例第17條宣告褫奪公權
    二年，復依中華民國96年罪犯減刑條例減其刑期二分之一，
    其褫奪公權，亦比照主刑減刑標準減輕之，資為懲儆。末查
    被告未曾因故意犯罪受有期徒刑以上刑之宣告，有臺灣高等
    法院被告前案紀錄表在卷可憑，其現有正當職業（見本院更
    審卷第31頁所附在職證明書），並捐助十萬元予財團法人福
    建更生保護會（見本院更審卷第71頁所附存款憑條影本），
    以贖前愆，深具悔意，歷此偵、審暨科刑教訓後，當知所警
    惕，信無再犯之虞，本院因認對其宣告之刑以暫不執行為適
    當，爰依刑法第74條第1項第1款規定，併予諭知緩刑四年，
    以啟自新。
五、扣案NOKIA 7260手機1 只及其SIM卡3張及賴弘定等三人與被
    告聯絡所用NOKIA 2110行動電話中之SIM卡1張，係被告所有
    且供犯本罪所用之物，業據被告陳明在卷（見偵查卷第72頁
    、原審卷第141 頁），應依刑法第38條第1項第2款沒收之。
    本案雖尚有銀行存摺（000000000000 號，戶名：甲○○）1
    本、REXON無線電1支、HORA無線電3支、HORA無線電充電器3
    組、筆記紙1張、郵局儲金簿（帳號：0000000000000，戶名
    ：甲○○）1 本、中華電信帳單2張、筆記本2本，及賴弘定
    、賴國樑、謝佑欣等所用NOKIA 2110行動電話1 只等物品扣
    案，其中NOKIA 2110行動電話雖為賴弘定、賴國樑、謝佑欣
    等所用之物，然非被告所有，渠等又與被告係立於對向犯之
    關係，並非共犯，其餘物品雖為被告所有，但非供本件犯罪
    所用或所得之物，是均無從附隨於被告主刑而為沒收之諭知
    ，附此敘明。
據上論結，應依刑事訴訟法第369條第1項前段、第364條、第299
條第1項前段，修正前貪污治罪條例第11條第1項、第3項、第4項
後段、第17條，國家安全法第6條第1項，臺灣地區與大陸地區人
民關係條例第79條第1項、第83條第1項，刑法2條第1項、第11條
前段、第74條第1項第1款、修正前刑法第28條、第55條、第56條
，第37條第2 項、第38條第1項第2款，中華民國96年罪犯減刑條
例第2條第1項第3款、第7條第1項、第14條，判決如主文。
本案經檢察官李叔芬到庭執行職務
中    華    民    國    97    年    5     月    21    日
                  刑事庭審判長法  官  林勤純
                              法  官  徐福晉
                              法  官  蔡新毅
以上正本證明與原本無異。
如不服本判決，應於收受送達後十日內向本院提出上訴書狀，其
未敘述上訴之理由者並得於提起上訴後十日內向本院補提理由書
（均須按他造當事人之人數附繕本）。
                              書記官  李麗鳳
中    華    民    國    97    年    5     月    21    日
※附錄本案論罪法條全文
國家安全法第3條第1項
人民入出境，應向內政部警政署入出境管理局申請許可。未經許
可者，不得入出境。
國家安全法第6條第1項（罰則）
違反第三條第一項規定未經許可入出境者，處三年以下有期徒刑
、拘役或科或併科新臺幣九萬元以下罰金。
臺灣地區與大陸地區人民關係條例第15條
（禁止行為）
下列行為不得為之：
一  使大陸地區人民非法進入臺灣地區。
二  明知臺灣地區人民未經許可，而招攬使之進入大陸地區。
三  使大陸地區人民在臺灣地區從事未經許可或與許可目的不符
    之活動。
四  僱用或留用大陸地區人民在臺灣地區從事未經許可或與許可
    範圍不符之工作。
五  居間介紹他人為前款之行為。
臺灣地區與大陸地區人民關係條例第79條第1項（罰則）
違反第 15 條第 1 款規定者，處 1 年以上 7 年以下有期徒刑，
得併科新臺幣一百萬元以下罰金。
臺灣地區與大陸地區人民關係條例第83條第1項（罰則）
違反第 15 條第 4 款或第 5 款規定者，處 2 年以下有期徒刑、
拘役或科或併科新臺幣 30 萬元以下罰金。
貪污治罪條例第11條
對於第2 條人員，關於違背職務之行為，行求、期約或交付賄賂
或其他不正利益者，處1年以上7年以下有期徒刑，得併科新臺幣
3百萬元以下罰金。
對於外國、大陸地區、香港或澳門之公務員，就跨區貿易、投資
或其他商業活動有關事項，為前項行為者，處五年以下有期徒刑
或科新臺幣1百萬元以下罰金。
不具第二條人員之身分而犯前二項之罪者，亦同。
犯前三項之罪而自首者，免除其刑；在偵查或審判中自白者，減
輕或免除其刑。
在中華民國領域外犯第一項、第二項之罪者，不問犯罪地之法律
有無處罰規定，均依本條例處罰。


司法院資訊處製作；財團法人民間司法改革基金會備份。
